臺灣基隆地方法院民事裁定  
110年度消債職聲免字第7號
債  務  人  高益宗  

債  權  人  陽信商業銀行股份有限公司

法定代理人  陳勝宏  


債  權  人  遠東國際商業銀行股份有限公司


法定代理人  侯金英  


債  權  人  凱基商業銀行股份有限公司


法定代理人  魏寶生  
債  權  人  滙誠第二資產管理股份有限公司

法定代理人  莊仲沼  


上列當事人間因消費者債務清理條例職權免責事件，本院裁定如
下：
    主  文
債務人高益宗應予免責。
    理  由
一、按法院為終止或終結清算程序之裁定確定後，除別有規定外
    ，應以裁定免除債務人之債務；法院裁定開始清算程序後，
    債務人有薪資、執行業務所得或其他固定收入，扣除自己及
    依法應受其扶養者所必要生活費用之數額後仍有餘額，而普
    通債權人之分配總額低於債務人聲請清算前2年間，可處分
    所得扣除自己及依法應受其扶養者所必要生活費用之數額者
    ，法院應為不免責之裁定，但債務人證明經普通債權人全體
    同意者，不在此限；債務人有下列各款情形之一者，法院應
    為不免責之裁定，但債務人證明經普通債權人全體同意者，
    不在此限：㈠於7年內曾依破產法或本條例規定受免責；㈡隱
    匿、毀損應屬清算財團之財產，或為其他不利於債權人之處
    分；㈢捏造債務或承認不真實之債務；㈣聲請清算前2 年內，
    因消費奢侈商品或服務、賭博或其他投機行為，所支出之總
    額逾該期間可處分所得扣除自己及依法應受其扶養者所必要
    生活費用之半數，或所負債務之總額逾聲請清算時無擔保及
    無優先權債務之半數，而生開始清算之原因；㈤於清算聲請
    前1年內，已有清算之原因，而隱瞞其事實，使他人與之為
    交易致生損害；㈥明知已有清算原因之事實，非基於本人之
    義務，而以特別利於債權人中之1 人或數人為目的，提供擔
    保或消滅債務；㈦隱匿、毀棄、偽造或變造帳簿或其他會計
    文件之全部或一部，致其財產之狀況不真確；㈧故意於財產
    及收入狀況說明書為不實之記載，或有其他故意違反本條例
    所定義務之行為；債務人有前條各款事由，情節輕微，法院
    審酌普通債權人全體受償情形及其他一切情狀，認為適當者
    ，得為免責之裁定，消費者債務清理條例（下稱消債條例）
    第132條、第133條及第134條、第135條分別定有明文。又消
    債條例之立法目的，在於使陷於經濟上困境之消費者，得分
    別情形依該條例所定重建型債務清理程序（更生）或清算型
    債務清理程序（清算）清理債務，藉以妥適調整其與債權人
    及其他利害關係人之權利義務關係，保障債權人之公平受償
    ，並謀求消費者經濟生活之更生機會，從而健全社會經濟發
    展；消費者依清算程序清理債務，於程序終止或終結後，為
    使其在經濟上得以復甦，以保障其生存權，除另有上述消債
    條例第133條、第134條所規定不予免責之情形外，就債務人
    未清償之債務原則上採免責主義（消債條例第1條、第132條
    立法目的參照）。
二、查債務人因有不能清償債務情事，於民國109年4月13日向本
    院聲請清算，經本院以109年度消債清字第6號裁定自109年5
    月1日下午5時起開始清算程序，本院司法事務官以109年度
    司執消債清字第8號清算事件進行清算程序，依職權調查結
    果，債務人財產僅有存款新臺幣（下同）265元，因不敷清
    償財團費用、財團債務，而於110年4月27日裁定清算程序終
    止確定等情，業經本院核閱上開卷宗屬實，依首揭規定，本
    院應依職權審酌債務人是否有消債條例第133條、第134條所
    定應為不免責裁定之情形。
三、經本院依消債條例第136條規定，通知全體債權人及債務人
    於110年8月19日下午4時25分到場陳述意見：
　㈠債權人陽信商業銀行股份有限公司具狀陳稱：債務人恐因未
    適當節制資金使用方式以致負債，評估債務人目前尚有工作
    能力，應另覓工作增加收入，卻不思努力工作償還債務，顯
    然刻意透過清算程序而免責，有違消債條例之立法本旨。
  ㈡債權人遠東國際商業銀行股份有限公司具狀陳稱：不同意免
    責，請職權調查債務人有無消債條例第133條、第134條不免
    責事由。
　㈢債權人滙誠第二資產管理股份有限公司具狀陳稱：請職權調
    查債務人有無消債條例第133條、第134條不免責事由，且消
    債條例之立法理由及精神，不是在幫助意圖鑽營現行法令規
    定漏洞且不願努力工作清償債務之債務人於經濟上重生，倘
    准許債務人免責，對債權人及努力工作還款之一般債務人不
    公平，亦不符消債條例之精神，應為不免責裁定。
  ㈣債權人凱基商業銀行股份有限公司未具狀表示意見，亦未到
    場陳述。　
  ㈤債務人具狀及到庭陳稱：債務人於開始清算程序後，因為照
    顧中風的母親，沒有工作，自110年1月起至同年7月31日之
    老年年金、補助等每月平均收入共13,710元，自110年1月起
    迄今每月平均支出13,710元，亦無消債條例第133條、第134
    條之不免責事由，請裁定免除債務人債務。
四、經查：
  ㈠債務人無消債條例第133條所定不免責事由：
  ⒈債務人陳稱於法院裁定開始清算程序後，並無工作，依債務
    人勞保局被保險人投保資料查詢所示（本院109年度司執消
    債清字第8號卷宗第55頁），並無雇主為其投保勞保，債務
    人上開主張堪信屬實，堪認法院裁定開始清算程序後，債務
    人沒有薪資、執行業務所得或其他固定收入。
  ⒉按債務人必要生活費用，以最近1年衛生福利部或直轄市政府
    所公告當地區每人每月最低生活費1.2倍定之；受扶養者之
    必要生活費用，準用第1項規定計算基準數額，並依債務人
    依法應負擔扶養義務之比例認定之，消債條例第64條之2第1
    項、第2項定有明文。查債務人之必要支出為其個人必要生
    活費用，依衛生福利部公告之109年臺灣省每人每月最低生
    活費12,388元計算，債務人每月必要生活費用應為14,866元
    （計算式：12,388元×1.2倍＝14,866元）。債務人於本院裁
    定自109年5月1日開始清算程序後，每月平均收入為勞保老
    年年金、老年補助、疫情補助、端午節慰問等13,710元，顯
    然不足以負擔每月必要生活費用14,866元，核與消債條例第
    133條所定「法院裁定開始清算程序後，債務人有薪資、執
    行業務所得或其他固定收入，扣除自己及依法應受其扶養者
    所必要生活費用之數額後仍有餘額」之要件不符，自不得依
    該規定為不免責之裁定。
  ㈡債務人無消債條例第134條各款所定不免責事由：消債條例關
    於清算程序係以免責主義為原則，不免責為例外，債權人主
    張債務人有消債條例第134條各款不免責之情形，自應舉證
    證明債務人合於該等規定之要件事實，惟就債務人符合消債
    條例第134條不免責規定並未舉證以實其說，自不足採。
五、綜上所述，債務人經本院為清算程序終止之裁定確定，並不
    符合消債條例第133條所定之情形，且本院依現有事證予以
    調查審酌之結果，查無消債條例第134條第1款至第8款應為
    不免責裁定之情形，依消債條例第132條規定，自應裁定債
    務人免責，爰裁定如主文。　　
中　　華　　民　　國　　110 　年　　9 　　月　　6 　　日
                  民事庭法　官　陳湘琳
以上正本係照原本作成。
如對本裁定抗告須於裁定送達後10日內向本院提出抗告狀，並繳
納抗告費新臺幣1,000元。
中　　華　　民　　國　　110 　年　　9 　　月　　6 　　日
                        書記官　林亭如